ACORDAO-COMPLETO-2563257

ACÓRDÃO 7889/2022 ATA 41/2022 - SEGUNDA CÂMARA

VISTOS, relatados e discutidos estes autos em que se analisa ato de concessão de aposentadoria emitido pela Fundação Universidade Federal do Rio Grande.  
ACORDAM os Ministros do Tribunal de Contas da União, reunidos em Sessão da 2ª Câmara, ante as razões expostas pelo Relator, e com fulcro no art. 71, incisos III e IX, da Constituição Federal e nos arts. 1º, inciso V, e 39, inciso II, da Lei 8.443/1992, c/c o art. 259, inciso II, do Regimento Interno/TCU, em:
9.1. considerar legal a concessão de aposentadoria em favor da Sra. Ivete Martins Pinto e autorizar o registro do correspondente ato; 
9.2. dispensar o ressarcimento das quantias indevidamente recebidas de boa-fé pela interessada, consoante o disposto no Enunciado 106 da Súmula da Jurisprudência do TCU; e
9.3. determinar à Fundação Universidade Federal do Rio Grande que, no prazo de 15 (quinze) dias a contar da notificação deste Acórdão, adote providências para regularizar a falha financeira apontada, com a suspensão do pagamento da vantagem impugnada, sob pena de responsabilidade solidária da autoridade administrativa omissa.

Autos em que se analisa ato de concessão de aposentadoria emitido pela Fundação Universidade Federal do Rio Grande.

Segunda Câmara

3. Interessada: Ivete Martins Pinto (XXX.660.800-XX).

13.1. Ministros presentes: Bruno Dantas (Presidente), Aroldo Cedraz e Antonio Anastasia.
13.2. Ministro-Substituto convocado: Marcos Bemquerer Costa (Relator).

MARCOS BEMQUERER

Adoto como Relatório, com os pertinentes ajustes de forma, a instrução da Secretaria de Fiscalização de Integridade de Atos e Pagamentos de Pessoal e de Benefícios Sociais - Sefip, por meio da qual a concessão de aposentadoria objeto destes autos foi assim analisada (peças 5 e 6) : 
"EXAME TÉCNICO
 (...) 
Exame das Constatações
Ato: 44273/2019 - Inicial - Interessada: Ivete Martins Pinto (XXX.660.800-XX) 
9.1.	Parecer do Controle Interno: considerar o ato legal com esclarecimentos. Justificativa:  Item II - Dados da Aposentadoria: a data de ingresso no órgão é 24/11/1982; a data de ingresso no serviço público (sem interrupção) é 24/11/1982.
9.2. 	Constatações e análises: 
9.2.1. Houve o registro de pelo menos uma rubrica com 'Denominação para análise pelo TCU = 15277 - DECISAO JUDICIAL TRAN JUG AT. - R$ 55,47'
Justificativa do Gestor de Pessoal: não há. Verificação efetuada no âmbito do TCU.
Análise do Controle Interno:  não há. Verificação efetuada no âmbito do TCU.
Análise da Equipe Técnica: ilegal.
É ilegal a concessão da vantagem de quintos em razão do exercício de funções comissionadas após o advento da Lei 9.624/1998. 
Nesse caso, como a incorporação de quintos entre o período de 8/4/1998 a 4/9/2001 está amparada por decisão judicial transitada em julgado, não haverá determinação para absorção da rubrica, consoante decidido pelo STF no âmbito do RE 638.115/CE.
9.2.2. O Controle interno emitiu parecer pela legalidade com esclarecimentos.
Justificativa do Gestor de Pessoal: não há. Verificação efetuada no âmbito do TCU.
Análise do Controle Interno:  não há. Verificação efetuada no âmbito do TCU.
Análise da Equipe Técnica: legal.
	A data de ingresso no órgão e no serviço público é a mesma, não havendo qualquer irregularidade nessa situação. Crítica legal sem qualquer problema.
9.2.3. Nos proventos atuais (Contracheque Siape) , existe a rubrica 16171 - DECISAO JUDICIAL TRANS JUG APO, classificada como 'Denominação para análise pelo TCU'.
a.	Justificativa do Gestor de Pessoal: não há. Verificação efetuada no âmbito do TCU.
b. Análise do Controle Interno:  não há. Verificação efetuada no âmbito do TCU.
c. Análise da Equipe Técnica: ilegal.
É ilegal a concessão da vantagem de quintos em razão do exercício de funções comissionadas após o advento da Lei 9.624/1998.
Nesse caso, como a incorporação de quintos entre o período de 8/4/1998 a 4/9/2001 está amparada por decisão judicial transitada em julgado, não haverá determinação para absorção da rubrica, consoante decidido pelo STF no âmbito do RE 638.115/CE. 
9.4.	O quadro resumo de ocorrências e, quando for o caso, o detalhamento da norma legal e da jurisprudência para as inconsistências acima elencadas encontra-se no anexo II dessa instrução. 
 (...) 
CONCLUSÃO
10.	A abrangência e a profundidade das verificações levadas a efeito fundamentam convicção de que o ato 44273/2019 pode ser apreciado pela ilegalidade, em razão das irregularidades apontadas no item Exame das Constatações desta instrução, que representam afronta à legislação e à jurisprudência de referência
PROPOSTA DE ENCAMINHAMENTO
11.	Ante o exposto, com fundamento no art. 71, inciso III, da Constituição Federal, no art. 1º, inciso V, e art. 39, incisos I e II, da Lei 8.443/1992, no art. 260 do Regimento Interno do Tribunal de Contas da União, propõe-se: 
11.1. Considerar ilegal e recusar registro do ato de aposentadoria de Ivete Martins Pinto, do quadro de pessoal da Fundação Universidade Federal do Rio Grande, com base nos arts. 71, inciso III, da Constituição Federal, 1º, inciso V, e 39, inciso II, da Lei 8.443/1992 e 260, § 1º, do Regimento Interno."
2.	O Ministério Público junto ao TCU, representado pela Procuradora-Geral Cristina Machado da Costa e Silva, manifestou-se de acordo com a proposta da Sefip (peça 7) .
	É o Relatório.

não há.

Procuradora-Geral Cristina Machado da Costa e Silva.

PESSOAL. APOSENTADORIA. INCORPORAÇÃO DE QUINTOS. DECISÃO JUDICIAL QUE RECONHECEU O DIREITO DA AUTORA A TER SEUS VENCIMENTOS RESTAURADOS NAS RUBRICAS CORRESPONDENTES ÀS VANTAGENS PESSOAIS REFERENTES AO ART. 2º DA MEDIDA PROVISÓRIA 1573-7 E AO ART. 15 DA LEI 9.527/1997. INAPLICABILIDADE AO CASO CONCRETO, EM QUE NÃO FOI CADASTRADA A FUNÇÃO COMISSIONADA EXERCIDA. JULGAMENTO PELA LEGALIDADE DO ATO, EM CARÁTER EXCEPCIONAL, COM O DEVIDO REGISTRO, EM OBSERVÂNCIA AOS PRINCÍPIOS DA RAZOABILIDADE, DA EFICIÊNCIA E DA ECONOMICIDADE. DETERMINAÇÃO PARA A REGULARIZAÇÃO FINANCEIRA DA FALHA.

APOSENTADORIA (APOS)

Secretaria de Fiscalização de Integridade de Atos e Pagamentos de Pessoal e de Benefícios Sociais - Sefip.

Em apreciação ato de concessão de aposentadoria emitido pela Fundação Universidade Federal do Rio Grande em benefício da Sra. Ivete Martins Pinto.
2.	A Secretaria de Fiscalização de Integridade de Atos e Pagamentos de Pessoal e de Benefícios Sociais - Sefip detectou a inclusão irregular nos proventos, por força de decisão judicial transitada em julgado, de parcelas decorrentes da incorporação de "quintos/décimos" de funções comissionadas exercidas após a edição da Lei 9.624/1998, uma vez que os períodos de incorporação teriam ocorrido, em parte, em momento posterior à data limite de 8/4/1998.
3.	A jurisprudência desta Casa de Contas consolidou o entendimento de que é ilegal a percepção da rubrica de "quintos/décimos", cuja incorporação decorreu de funções comissionadas exercidas no período de 08/04/1998 a 04/09/2001, devendo-se observar a modulação dos efeitos definida pelo Supremo Tribunal Federal na decisão do Recurso Extraordinário 638.115/CE, qual seja, de que, na hipótese de "quintos/décimos" recebidos com base em decisão judicial transitada em julgado, será indevida a cessação imediata do pagamento e não haverá absorção da parcela por reajustes futuros.
4.	Por essa razão, a unidade especializada propõe que a concessão de aposentadoria seja considerada ilegal, negando-se registro ao correspondente ato, e que seja dispensado o ressarcimento das quantias indevidamente recebidas de boa-fé pela interessada, consoante o disposto no Enunciado 106 da Súmula da Jurisprudência do TCU. 
5.	O Ministério Público junto ao TCU, representado pela Procuradora-Geral Cristina Machado da Costa e Silva, manifestou-se de acordo com a proposta da unidade técnica. 
6.		Observo que a ficha financeira do ato concessório em exame (peça 3, p. 4) contempla a rubrica 2, descrita como "15277- DECISAO JUDICIAL TRAN JUG AT. (Anexo 2005.71.01.003976) ". No contracheque da beneficiada (peça 5, p. 4) , a mesma vantagem é identificada como "16171 DECISAO JUDICIAL TRANS JUG APO R$ 55,47". 
7.		O Anexo 2005.71.01.003976, mencionado no ato concessório como fundamento da vantagem em tela, contém o Despacho 70/2010 da Procuradoria Seccional Federal em Rio Grande/RS - Advocacia Geral da União. Em tal despacho, consta que a interessada foi beneficiada por decisão judicial que reconheceu o seu direito a ter seus vencimentos restaurados nas rubricas correspondentes às vantagens pessoais referentes ao art. 2º da Medida Provisória 1573-7 e ao art. 15 da Lei 9.527/1997, transitada em julgado em 03/03/2010.
8.		Todavia, tal decisão não se aplica ao caso em exame, pois a ficha financeira do ato concessório, no campo reservado à discriminação das "Funções Exercidas", traz a inscrição de que as funções exercidas não foram cadastradas. Assim, não há comprovação de que a ex-servidora cuja aposentadoria se examina tenha exercido cargo ou função gratificada no período abrangido na decisão do Supremo Tribunal Federal no Recurso Extraordinário 638.115/CE. Não há, portanto, fundamento para essa rubrica, no importe de R$ 55,47.  
9.	Nada obstante, sigo o entendimento do Tribunal, adotado nos Acórdãos 9.438 e 11.246, ambos de 2021, da Primeira Câmara, de relatoria do Ministro Jorge Oliveira, no sentido de que "o valor insignificante de parcela incluída irregularmente em ato de concessão de aposentadoria ou pensão pode ensejar em caráter excepcional o julgamento pela legalidade do ato, com o devido registro, em observância aos princípios da razoabilidade, da eficiência e da economicidade, desde que adotada medida para a regularização financeira da falha". Imprimi essa mesma orientação como relator dos Acórdãos 12.458/2021 e 12.459/2021, ambos da 2ª Câmara.
10.	Nesse contexto, cumpre considerar legal a concessão de aposentadoria da Sra. Ivete Martins Pinto, com o registro do correspondente ato.
11. 	Cabe, ainda, determinar à entidade de origem que faça cessar os pagamentos da rubrica considerada irregular, sem prejuízo de aplicar a orientação fixada no Verbete 106 da Súmula de Jurisprudência do TCU às parcelas indevidamente recebidas de boa-fé pela interessada.
 		Ante o exposto, voto por que seja adotada a deliberação que ora submeto a este Colegiado.
	
TCU, Sala das Sessões, em 29 de novembro de 2022.
MARCOS BEMQUERER COSTA
Relator